ACORDAO-COMPLETO-2429641

ACÓRDÃO 7961/2021 ATA 17/2021 - SEGUNDA CÂMARA

VISTOS, relatados e discutidos estes autos de tomada de contas especial instaurada em desfavor de Edson Luiz de Oliveira, prefeito do Município de Bragança (PA) entre 2009 e 2012, em razão da impugnação parcial das despesas realizadas com recursos repassados ao município pela Secretaria de Políticas Públicas de Emprego (SPPE) , do Ministério do Trabalho e Emprego, no âmbito do Plano de Implementação do Projovem Trabalhador - Juventude Cidadã n. 46958.001020/2009-36 com vigência entre 18/12/2009 e 18/06/2011, no valor de R$ 890.330,00, sendo R$ 845.813,50 de responsabilidade da União e R$ 44.516,50 correspondentes à contrapartida do município,
ACORDAM os Ministros do Tribunal de Contas da União, reunidos em Sessão do 2ª Câmara, diante das razões expostas pelo Relator, em:
9.1 considerar revel o responsável Edson Luiz de Oliveira, para todos os efeitos, dando-se prosseguimento ao processo, com fulcro no art. 12, § 3º, da Lei 8.443, de 16 de julho de 1992;
9.2 excluir o Instituto Nacional de Desenvolvimento Profissional do rol de responsáveis;
9.3 julgar irregulares, nos termos dos arts. 1º, inciso I, 16, inciso III, alíneas "b" e "c", da Lei nº  8.443, de 1992, c/c os arts. 19 e 23, inciso III, da mesma Lei, as contas do responsável Edson Luiz de Oliveira, condenando-o ao pagamento das importâncias discriminadas, atualizadas monetariamente e acrescidas dos juros de mora calculados a partir das datas discriminadas até a data da efetiva quitação do débito, fixando-lhe o prazo de quinze dias, para que comprove o recolhimento das referidas quantias aos cofres do Tesouro Nacional, nos termos do art. 23, inciso III, alínea "a", da Lei nº  8.443, de 1992, c/c o art. 214, inciso III, alínea "a", do Regimento Interno;  
	Data de ocorrência
	Valor histórico (R$) 

	29/10/2010
	42.207,38

	20/5/2010
	340.000,00

	5/11/2010
	380.000,00

	30/11/2010
	54.200,00

9.4 aplicar ao responsável Edson Luiz de Oliveira, a multa prevista no art. 57 da Lei nº  8.443, de 1992, c/c o art. 267 do Regimento Interno, no valor de R$ 50.000,00 (cinquenta mil reais) , fixando-lhe o prazo de quinze dias, a contar da notificação, para que comprove, nos termos do art. 214, inciso III, alínea "a", do Regimento Interno, o recolhimento da dívida aos cofres do Tesouro Nacional, atualizada monetariamente desde a data deste acórdão até a do efetivo recolhimento, se paga após o vencimento, na forma da legislação em vigor;
9.5 autorizar, desde logo, se requerido, com fundamento no art. 28, inciso I, da Lei nº  8.443, de 1992, c/c o art. 217, §§ 1º e 2º do Regimento Interno, o parcelamento das dívidas referidas nos itens 9.3 e 9.4 em até 36 parcelas, incidindo, sobre cada parcela, corrigida monetariamente, os correspondentes acréscimos legais, fixando-lhe o prazo de quinze dias, a contar do recebimento da notificação, para comprovar o recolhimento da primeira parcela, e de trinta dias, a contar da parcela anterior, para comprovar os recolhimentos das demais parcelas, devendo incidir, sobre cada valor mensal da dívida referida no item 9.3 os juros de mora devidos, na forma prevista na legislação em vigor, alertando o responsável de que a falta de comprovação do recolhimento de qualquer parcela importará o vencimento antecipado do saldo devedor, nos termos do § 2º do art. 217 do Regimento Interno;
9.6 autorizar, desde logo, a cobrança judicial das dívidas, nos termos do art. 28, inciso II, da Lei nº  8.443, de 1992, caso não atendida a notificação;
9.7 enviar cópia deste acórdão a Edson Luiz de Oliveira, ao Instituto Nacional de Desenvolvimento Profissional à Secretaria de Políticas Públicas de Emprego do Ministério da Economia - SPPE/ME, para ciência, informando-os de que seu inteiro teor, incluindo relatório e voto que o fundamentam, pode ser acessado em www.tcu.gov.br/acordaos;
9.8 enviar cópia deste acórdão, acompanhado do relatório e do voto que o fundamentam, à Procuradoria da República no Pará, informando-a de que o inteiro teor da deliberação pode ser acessado em www.tcu.gov.br/acordaos.

Tomada de contas especial instaurada pela Secretaria de Políticas Públicas de Emprego -SPPE/Ministério do Trabalho e Previdência Social -MTPS, em desfavor do Sr. Edson Luiz de Oliveira (CPF 110.139.232-00), ex-Prefeito Municipal, gestão 2009-2012, em razão da impugnação parcial das despesas realizadas com recursos repassados pela SPPE, no âmbito do Plano de Implementação do Projovem Trabalhador  Juventude Cidadã n. 46958.001020/2009-36 (Siafi/Siconv 299511), ao Município de Bragança/PA, em razão de irregularidades na execução do referido programa.

Segunda Câmara

Município de Bragança (PA).

3. Responsáveis: Edson Luiz de Oliveira (CPF XXX.139.232-XX); IDP - Instituto Nacional de Desenvolvimento Profissional (CNPJ 03.838.386/0001-01).

13.1. Ministros presentes: Augusto Nardes (na Presidência), Aroldo Cedraz e Raimundo Carreiro (Relator).
13.2. Ministro-Substituto convocado: Augusto Sherman Cavalcanti.
13.3. Ministros-Substitutos presentes: Marcos Bemquerer Costa e André Luís de Carvalho.

ACORDAO-COMPLETO-2574024

Acórdão 239/2023 - Plenário

EDSON LUIZ DE OLIVEIRA

RAIMUNDO CARREIRO

Trata-se de Tomada de Contas Especial instaurada em desfavor de Edson Luiz de Oliveira, prefeito do Município de Bragança (PA) entre 2009 e 2012, em razão da impugnação parcial das despesas realizadas com recursos repassados ao município pela Secretaria de Políticas Públicas de Emprego (SPPE) , do Ministério do Trabalho e Emprego, no âmbito do Plano de Implementação do Projovem Trabalhador - Juventude Cidadã n. 46958.001020/2009-36, com vigência entre 18/12/2009 e 18/06/2011, no valor de R$ 890.330,00, sendo R$ 845.813,50 de responsabilidade da União e R$ 44.516,50 correspondentes à contrapartida do município.
FASE INTERNA
O tomador de contas, cujo relatório conclusivo se encontra à peça 5, p. 4-14, constatou as irregularidades relacionadas (peça 60, p. 3) e o débito no valor de R$ 816.407,3. Atribuiu a responsabilidade ao ex-prefeito, na condição de gestor dos recursos transferidos.
a) não foram localizados nos autos documentos como faturas e notas fiscais com identificação precisa dos serviços executados ou bens/produtos entregues, que comprovem a efetiva prestação de serviço ou entrega de bens/produtos contratados (peça 2, p. 73) ;
	b) não foram discriminados os serviços a serem prestados ou bens/produtos, o custo unitário e total de cada um, e, na execução dos cursos de qualificação, a especificação por curso, número de vagas oferecidas, carga horária, o local com endereço completo, o custo unitário e total, e o período de realização das ações, como determina a Portaria MTE n° 991/2008, em seu artigo 10, inciso XIV, no Contrato de Prestação de Serviços 015/2010 (peça 4, p. 134-141) , de 25/1/2011, celebrado com o Instituto Nacional de Desenvolvimento Profissional (IDP) , CNPJ 03.838.386/0001-01) , para a capacitação e qualificação social e profissional dos 560 jovens e inserção de 168 no mercado de trabalho (peça 2, p. 77) ;
	c) no Contrato de Prestação de Serviços 015/2010 (peça 4, p. 134-141) , de 25/1/2011, celebrado com o Instituto Nacional de Desenvolvimento Profissional (IDP) , no valor de R$ 774.200,00, os custos de cada um dos pagamentos deixaram de ser detalhados, inviabilizando a identificação dos gastos individuais efetivamente realizados com os itens a instrutores e respectivos encargos, material didático, lanche e transporte" e diante da "falta de documentos fiscais, não foi possível conferir se as despesas descritas foram executadas de acordo com o programa, estando em desacordo com o art. 28, da Portaria 991/2008 (peça 2, p. 77) .
A Controladoria Geral da União (CGU) , em relatório de auditoria (peça 5, p. 47-50) , acompanhou o parecer do Tomador de Contas. Destarte, certificou a irregularidade das contas em apreciação (peça 5, p.51) , tendo a autoridade ministerial competente atestado haver tomado conhecimento de suas conclusões (peça 5, p. 58) 
EXAME PRELIMINAR
O disposto no art. 10 da IN n.º 71, de 2012 foi observado, uma vez que constam dos autos os documentos elencados no referido dispositivo normativo que se enquadram ao caso vertente e que possibilitam a análise do mérito da questão em debate e o amplo exercício do contraditório e do direito de defesa.
CITAÇÃO
Além do ex-prefeito, a unidade técnica expediu citação para o Instituto Nacional de Desenvolvimento Profissional, empresa contratada para a execução do objeto, nos termos que propôs à peça 12, p. 7/9:
18.	Ante os fatos expostos, submetemos os autos à apreciação, propondo o envio desses autos ao Gabinete do Exmo. Ministro-Relator José Múcio Monteiro para que autorize:
	I) citar o Sr. Edson Luiz de Oliveira, CPF XXX.139.232-XX, ex-prefeito municipal de Bragança (PA) no período de 2009-2012, e a entidade Instituto Nacional de Desenvolvimento Profissional (IDP) , CNPJ 03.838.386/0001-01, na qualidade de executora do objeto do Contrato Administrativo PMB 015/2010 firmado no âmbito do Programa Projovem Trabalhador em Bragança (PA) em 2009, com fundamento nos arts. 10, § 1°, e 12, incisos I e II, da Lei 8.443/1992, c/c o art. 202, incisos I e II, do RI/TCU, para que, no prazo de 15 dias, apresentem alegações de defesa e/ou recolham, solidariamente, aos cofres do Tesouro Nacional, a quantia a seguir, atualizada monetariamente a partir das respectivas datas até a data do efetivo recolhimento e abatendo-se valores acaso já satisfeitos, nos termos da legislação vigente, em razão da seguinte conduta irregular:
a.1) Conduta irregular 1: não comprovação da boa e regular aplicação dos recursos públicos federais, pela não apresentação na prestação de contas de documentação que comprovasse a efetiva realização dos cursos de capacitação sócio-econômica no âmbito da execução do Plano de Implementação do Projovem Trabalhador - Juventude Cidadã em Bragança (PA) , tais como fichas de inscrição dos treinandos, lista de frequência com assinatura diária dos alunos, diário de classe, recibo de vale transporte e alimentação (quando for o caso) e recibo de entrega do material pedagógico dos cursos ministrados aos jovens, documentos estes elencados na Cláusula IX-item 9.1.17 do Contrato Administrativo PMB 015/2010 e apontados pela Nota Técnica SPPE 645/2014 e Relatório 4/2016 do Tomador de Contas da SPPE como liames para comprovação do nexo causal entre esses gastos e os recursos federais repassados, causando a impugnação parcial das despesas efetuadas na execução daquele contrato firmado entre os responsáveis mencionados no item 17-I desta instrução do TCU;
	b) Dispositivo infringido: Constituição Federal (art. 70, parágrafo único) , Lei 8.443/1992 (art. 8º) , art. 66 do Decreto 93.872/1986, art. 93 do Decreto-lei 200/1967, Lei 8.666/1993, no que couber, Portaria MTE 991/2008, Termo do Plano de Implementação do Projovem Trabalhador - Juventude Cidadão;	
	c) Valor do débito: 	
	Valor original R$
	 Data da Ocorrência

	340.000,00
	20/5/2010

	380.000,00
	5/11/2010

	54.200,00
	30/11/2010

                                       Valor atualizado até 7/4/2017, sem juros: R$ 1.191.757,49 (peça 10) 
	II) citar o Sr. Edson Luiz de Oliveira (responsável) , CPF XXX.139.232-XX, ex-prefeito municipal de Bragança (PA) no período de 2009-2012, com fundamento nos arts. 10, § 1°, e 12, incisos I e II, da Lei 8.443/1992, c/c o art. 202, incisos I e II, do RI/TCU, para que, no prazo de 15 dias, apresente alegações de defesa e/ou recolha aos cofres do Tesouro Nacional, a quantia a seguir, atualizada monetariamente a partir das respectivas datas até a data do efetivo recolhimento e abatendo-se valores acaso já satisfeitos, nos termos da legislação vigente, em razão da seguinte conduta irregular:
a.2) Conduta irregular 2: não comprovação da boa e regular aplicação dos recursos públicos federais, pela execução de despesas não previstas no Plano de Aplicação, campo natureza da despesa "Despesa  de Gestão de Apoio" e campo "MTE"  (peça 1, p. 77) , do Plano de Implementação do Projovem Trabalhador ou as despesas já haviam sido satisfeitas com o valor da contrapartida a cargo do Ente Executor, referindo-se aos documentos fiscais e de demais despesas (diárias, passagens, etc.) apresentadas pelo responsável em 20/11/2015 (peça 2, p 134-200, peça 3, p. 3-200 e peça 4, peça 4-189) , com exceção das despesas acatadas pelo SPPE e discriminadas conforme item 8-"a" da instrução de citação do TCU;
	b) Dispositivo infringido: Constituição Federal (art. 70, parágrafo único) , Lei 8.443/1992 (art. 8º) , art. 66 do Decreto 93.872/1986, art. 93 do Decreto-lei 200/1967, Lei 8.666/1993, no que couber, Portaria MTE 991/2008, Termo do Plano de Implementação do Projovem Trabalhador - Juventude Cidadão;	
	c) Valor do débito: 
	Valor original R$
	 Data da Ocorrência

	42.207,38
	29/10/2010

                                   	Valor atualizado até 7/4/2017, sem juros: R$ 64.978,26 (peça 11) 
	III) informar aos responsáveis que, caso venha a ser condenado pelo Tribunal, os débitos ora apurados serão acrescidos de juros de mora, desde as datas da ocorrência até a data do recolhimento, nos termos do § 1º do art. 202 do RI/TCU;
	IV) esclarecer aos responsáveis, em obediência ao art. 12, inciso VI, da Resolução-TCU 170/2004, que o recolhimento tempestivo dos débitos somente saneará o processo caso seja reconhecida a sua boa-fé e não se constate outra irregularidade nas contas;
	V) esclarecer aos responsáveis, em obediência ao art. 12, inciso VII, da Resolução-TCU 170/2004, que o não atendimento à citação implicará revelia, para todos os efeitos, dando-se prosseguimento ao processo;
                   VI) esclarecer aos responsáveis que a demonstração da correta aplicação dos recursos perante este Tribunal deve ocorrer por meio da apresentação de documentação comprobatória das despesas efetuadas, tais como notas fiscais, recibos, processos de pagamento, extratos bancários das contas específicas e da aplicação financeira, esta quando houver, processos licitatórios, se for o caso, contratos e termos de adjudicação e homologação, bem como documentos que comprovem a execução do objeto e que o acervo documental citado deverá atender aos preceitos lei 8.666/1993, no que couber, da Portaria MTE 991/2008 e do Termo do Plano de Implementação do Projovem Trabalhador - Juventude Cidadã em Bragança (PA) , programa iniciado em 2009 naquela municipalidade.
Os responsáveis não se manifestaram, tornando-se revéis.
ANÁLISE DE MÉRITO 
A seguir, com fundamento no art. 1º, § 3º, inciso I, da Lei nº 8.443, de 1992, transcrevo excerto do exame da matéria tratada nos autos levado a efeito Secretaria de Controle Externo de Tomada de Contas Especial (SecexTCE) à peça 60, ratificado pelo titular da unidade técnica à peça 62.
HISTÓRICO
3.	O Plano de Implementação foi firmado no valor de R$ 890.330,00, dos quais R$ 845.81350	ficariam a cargo do concedente, e R$ 44.516,50 referentes a recursos da contrapartida (peça 1, p. 61 e 81) . Teve vigência de 18/12/2009 a 18/12/2010 (peça 4, p. 191) , sendo prorrogado "de ofício" para 18/6/2011 (peça 1, p. 136-137) , em função do atraso na liberação dos recursos, com prazo de prestação de contas para 18/8/2011 (peça 4, p. 117) . Os recursos foram liberados mediante as seguintes ordens bancárias:
	Nº Ordem Bancária
	Data de Emissão 
	Valor 
 (R$) 
	Data C/C
	Referência

	2010OB800291
	24/2/2010
	42.290,68
	26/2/2010
	Peça 1, p. 85 e peça 3, p. 125

	2010OB800466
	7/5/2010
	422.906,75
	12/5/2010
	Peça 1, p. 113 e peça 3, p. 128

	2010OB800897
	27/10/2010
	380.616,07
	29/10/2010
	Peça 1, p. 127, 132 e peça 3, p. 133

4.	A prestação de contas e documentações complementares (peça 1, p. 142-207, peça 2, p. 3-11, 34-38, 134-200, peça 3, p. 3-200, peça 4, p. 4-189) ) , foram analisadas mediante Nota Técnica 645/2014/CGCC/SPPE/MTE, de 30/5/2014 (peça 2, p. 72-82) , e Nota Informativa 34/2015-GETCE/SPPE/MTE, de 13/10/2015 (peça 2, p. 113-114) .  
5.	O fundamento para a instauração da Tomada de Contas Especial, conforme consignado na Nota Técnica 645/2014/CGCC/SPPE/MTE, de 30/5/2014 (peça 2, p. 72-82) , foi a constatação das seguintes irregularidades, confirmadas pela Nota Informativa 34/2015-GETCE/SPPE/MTE, de 13/10/2015 (peça 2, p. 113-114) : 
	a) não foram localizados nos autos documentos como faturas e notas fiscais com identificação precisa dos serviços executados ou bens/produtos entregues, que comprovem a efetiva prestação de serviço ou entrega de bens/produtos contratados (peça 2, p. 73) ;
	b) não foram discriminados os serviços a serem prestados ou bens/produtos, o custo unitário e total de cada um, e, na execução dos cursos de qualificação, a especificação por curso, número de vagas oferecidas, carga horária, o local com endereço completo, o custo unitário e total, e o período de realização das ações, como determina a Portaria MTE n° 991/2008, em seu artigo 10, inciso XIV, no Contrato de Prestação de Serviços 015/2010 (peça 4, p. 134-141) , de 25/1/2011, celebrado com o Instituto Nacional de Desenvolvimento Profissional (IDP) , CNPJ 03.838.386/0001-01) , para a capacitação e qualificação social e profissional dos 560 jovens e inserção de 168 no mercado de trabalho (peça 2, p. 77) ;
	c) no Contrato de Prestação de Serviços 015/2010 (peça 4, p. 134-141) , de 25/1/2011, celebrado com o Instituto Nacional de Desenvolvimento Profissional (IDP) , no valor de R$ 774.200,00, os custos de cada um dos pagamentos deixaram de ser detalhados, inviabilizando a identificação dos gastos individuais efetivamente realizados com os itens a instrutores e respectivos encargos, material didático, lanche e transporte" e diante da "falta de documentos fiscais, não foi possível conferir se as despesas descritas foram executadas de acordo com o programa, estando em desacordo com o art. 28, da Portaria 991/2008 (peça 2, p. 77) .
6.	Os responsáveis foram notificados das irregularidades, da reprovação das contas, da instauração da tomada de contas especial, requerendo a devolução dos recursos pela SPPE, mediante os ofícios abaixo identificados:
	a) Edson Luiz de Oliveira, ex-Prefeito, gestão 2009-2012: Oficio 5203/CGCC/SPPE/MTE, de 13/10/2014 (peça 2, p. 91-92) , recebido em 21/10/2014, conforme AR (mesma peça, p. 95) ; Ofício 5204/CGCC/SPPE/MTE, de 13/10/2014 (peça 2, p. 96-97) , recebido em 21/10/2014, conforme AR (mesma peça, p. 100) ; Ofício 481/2015/GETCE/SPPE/MTE, de 13/10/2015 (peça 2, p. 115) , recebido em 19/10/2015, conforme AR (mesma peça, p. 121) ;
	b)  João Nelson Pereira Magalhães, ex-Prefeito, gestão 2013-2016: Ofício 492/2015/GETCE/SPPE/MTE, de 13/10/2015 (peça 2, p. 120) , recebido em 19/10/2015, conforme AR (mesma peça, p. 122) .
7.	O Sr. Edson Luiz de Oliveira encaminhou justificativas e documentão complementar encontradas na peça 2, p. 134-200, peça 3, p. 3-200 e peça 4, p. 4-189.
8.	Foi devolvido o valor de R$ 6.309,68, em 4/7/2011 (peça 1, p. 188) , dos quais R$ 1.312,26, se refere a rendimentos de aplicação financeira (peça 2, p. 113 e 151) .
9.	Diante do não saneamento das irregularidades, foi instaurada a tomada de contas especial. No Relatório de TCE 4/2016 (peça 5, p. 4-14) , concluiu-se que o débito importaria na impugnação parcial das despesas, imputando-se a responsabilidade ao Sr. Edson Luiz de Oliveira, ex-Prefeito de Bragança/PA, com base nas irregularidades apontadas na Nota Técnica 645/2014/CGCC/SPPE/MTE, de 30/5/2014, confirmadas pela Nota Informativa 34/2015-GETCE/SPPE/MTE, de 13/10/2015 (peça 2, p. 113-114) , e análise da documentação encaminhada pelo responsável, assim sintetizadas na instrução de peça 12:
a) de acordo com seus itens 17 e 26, acatar as despesas comprovadas pelas Notas Fiscais 1162 (peça 2, p. 146) , de R$ 11.200,00, e 1240 (peça 2, p. 170) , R$ 10.400,00, emitidas por S. C. Pereira Ribeiro-ME, em 22/4/2010 e 16/7/2010, respectivamente, com débito na conta específica em 22/4/2010 (peça 3, p. 127) e 27/7/2010 (peça 3, p. 130) ; quanto a NF 82 (peça 2, p. 180) , de R$ 6.721,80, emitida por P. A. Macedo da Silva-ME, em 26/7/2010, acatar a aquisição de produtos no quantum de R$ 2.282,24 da nota, com débito na conta corrente em 27/7/2010 (peça 3, p. 130) ; quanto a apólice de seguros com a Mongeral Seguros e Previdência (peça 3, p. 19-23) , apólice de R$ 6.182,40, aproveitar o pagamento de R$ 800,00, em 31/5/2010, débito na conta corrente em 31/5/2010 (peça 3, p. 128) ; abater do débito desta TCE o valor de R$ 4.723,88, referente a valor efetivamente devolvido pelo responsável conforme item 5-"a" desta instrução;
b) de acordo com o item 36, sintetizar, abaixo, o débito de R$ 816.407,38 desta TCE, com atribuição de responsabilização ao ex-prefeito o Sr. Edson Luiz de Oliveira definido pelo tomador de contas, com adaptações quanto à disposição cronológica do débito e informações do item 3 e 8-"a" desta instrução quanto a data de débito dos valores na conta corrente do programa, a saber:
	Origem do débito/crédito
	Data emissão 
	Data cc (*) 
	D/C
	Valor R$

	Ordem bancária 2010OB800291 
	30/9/2009
	26/2/2010
	D
	42.290,68

	Nota fiscal 1162 acatada
	22/4/2010
	22/4/2010
	C
	11.200,00

	Ordem bancária 2010OB800466
	7/5/2010
	12/5/2010
	D
	422.906,75

	Apólice de Seguros Mongeral
	31/5/2010
	31/5/2010
	C
	800,00

	Nota fiscal 1240 acatada
	16/7/2010
	27/7/2010
	C
	10.400,00

	Nota fiscal 82 acatada
	26/7/2010
	27/7/2010
	C
	2.282,24

	Ordem bancária 2010OB800897
	27/10/2010
	29/10/2010
	D
	380.616,07

	Devolução de recursos GRU
	4/7/2011
	4/7/2011
	C
	4.723,88

	Total do débito R$
	816.407,38

c) as demais notas fiscais e despesas colacionadas pelo responsável em 20/11/2015 foram impugnadas ou porque não estavam previstos os gastos no Plano de Implementação do Projovem ou foram pagos com o valor da contrapartida do Ente Executor, conforme item 26-"b" a "d" do relatório do tomador de contas da SPPE (peça 5, p. 10) .
d) de acordo com os itens 27, 31 e 32, quanto ao pagamento da 1ª, 2ª e 3ª parcelas ao IDP, com a liquidação das NFS 305 (R$ 340.000,00, à peça 2, p. 197) , de 17/5/2010, 516 (R$ 380.000,00, à peça 3, p. 7) , de 5/11/2010, e 518 (R$ 54.200,00, à peça 3, p. 15) , respectivamente, perfazendo R$ 774.200,00, verificou-se que esses documentos fiscais foram emitidas com discriminação genérica e não detalhada do serviço prestados, e a "relação de pagamentos e extratos bancários não evidenciam a correlação dos pagamentos com a efetiva execução das ações, incluindo despesas com instrutores e encargos, material pedagógico, lanche, transporte, uma vez que a Prefeitura Municipal de Bragança/PA contratou 100% do valor total previsto para qualificação no Plano de Implementação" a cargo da IDP, por essas razões também foram impugnadas pelo tomador de contas da SPPE.
10.	A Controladoria-Geral da União (CGU) emitiu Relatório (peça 5, p. 47-50) e Certificado de Auditoria 713 (peça 5, p.51) , de 31/5/2016, ratificando as conclusões do tomador de contas do SPPE. O Parecer 713 (peça 5, p. 52) , de 31/5/2016, do dirigente do Órgão de Controle Interno da CGU concluiu pela irregularidade das referidas contas e concordou com o Relatório de Auditoria da CGU. O pronunciamento ministerial (peça 5, p. 58) , de 29/7/2016, atestou haver tomado conhecimento do Relatório e Certificado de Auditoria, do Parecer do Dirigente do Controle Interno da CGU e opinou pela irregularidade das contas pelos motivos evidenciados pelo tomador de contas do SPPE.
11.	Na instrução inicial (peça 12) , analisando-se os documentos nos autos, concluiu-se pela necessidade de realização de citação do gestor dos recursos, Sr. Edson Luiz de Oliveira (CPF XXX.139.232-XX) , ex-prefeito municipal de Bragança/PA gestão 2009-2012, e do Instituto Nacional de Desenvolvimento Profissional-IDP (CNPJ 03.838.386/0001-01) , na qualidade de executor do objeto do Contrato Administrativo PMB 015/2010 firmado no âmbito do Programa Projovem Trabalhador em Bragança, na forma demonstrada abaixo:
18.		Ante os fatos expostos, submetemos os autos à apreciação, propondo o envio desses autos ao Gabinete do Exmo. Ministro-Relator José Múcio Monteiro para que autorize:
I) citar o Sr. Edson Luiz de Oliveira, CPF XXX.139.232-XX, ex-prefeito municipal de Bragança (PA) no período de 2009-2012, e a entidade Instituto Nacional de Desenvolvimento Profissional (IDP) , CNPJ 03.838.386/0001-01, na qualidade de executora do objeto do Contrato Administrativo PMB 015/2010 firmado no âmbito do Programa Projovem Trabalhador em Bragança (PA) em 2009, com fundamento nos arts. 10, § 1°, e 12, incisos I e II, da Lei 8.443/1992, c/c o art. 202, incisos I e II, do RI/TCU, para que, no prazo de 15 dias, apresentem alegações de defesa e/ou recolham, solidariamente, aos cofres do Tesouro Nacional, a quantia a seguir, atualizada monetariamente a partir das respectivas datas até a data do efetivo recolhimento e abatendo-se valores acaso já satisfeitos, nos termos da legislação vigente, em razão da seguinte conduta irregular:
a.1) Conduta irregular 1: não comprovação da boa e regular aplicação dos recursos públicos federais, pela não apresentação na prestação de contas de documentação que comprovasse a efetiva realização dos cursos de capacitação sócio-econômica no âmbito da execução do Plano de Implementação do Projovem Trabalhador - Juventude Cidadã em Bragança (PA) , tais como fichas de inscrição dos treinandos, lista de frequência com assinatura diária dos alunos, diário de classe, recibo de vale transporte e alimentação (quando for o caso) e recibo de entrega do material pedagógico dos cursos ministrados aos jovens, documentos estes elencados na Cláusula IX-item 9.1.17 do Contrato Administrativo PMB 015/2010 e apontados pela Nota Técnica SPPE 645/2014 e Relatório 4/2016 do Tomador de Contas da SPPE como liames para comprovação do nexo causal entre esses gastos e os recursos federais repassados, causando a impugnação parcial das despesas efetuadas na execução daquele contrato firmado entre os responsáveis mencionados no item 17-I desta instrução do TCU;
b) Dispositivo infringido: Constituição Federal (art. 70, parágrafo único) , Lei 8.443/1992 (art. 8º) , art. 66 do Decreto 93.872/1986, art. 93 do Decreto-lei 200/1967, Lei 8.666/1993, no que couber, Portaria MTE 991/2008, Termo do Plano de Implementação do Projovem Trabalhador - Juventude Cidadão;	
c) Valor do débito: 	
	Valor original R$
	 Data da Ocorrência

	340.000,00
	20/5/2010

	380.000,00
	5/11/2010

	54.200,00
	30/11/2010

	II) citar o Sr. Edson Luiz de Oliveira (responsável) , CPF XXX.139.232-XX, ex-prefeito municipal de Bragança (PA) no período de 2009-2012, com fundamento nos arts. 10, § 1°, e 12, incisos I e II, da Lei 8.443/1992, c/c o art. 202, incisos I e II, do RI/TCU, para que, no prazo de 15 dias, apresente alegações de defesa e/ou recolha aos cofres do Tesouro Nacional, a quantia a seguir, atualizada monetariamente a partir das respectivas datas até a data do efetivo recolhimento e abatendo-se valores acaso já satisfeitos, nos termos da legislação vigente, em razão da seguinte conduta irregular:
a.2) Conduta irregular 2: não comprovação da boa e regular aplicação dos recursos públicos federais, pela execução de despesas não previstas no Plano de Aplicação, campo natureza da despesa "Despesa  de Gestão de Apoio" e campo "MTE"  (peça 1, p. 77) , do Plano de Implementação do Projovem Trabalhador ou as despesas já haviam sido satisfeitas com o valor da contrapartida a cargo do Ente Executor, referindo-se aos documentos fiscais e de demais despesas (diárias, passagens, etc.) apresentadas pelo responsável em 20/11/2015 (peça 2, p 134-200, peça 3, p. 3-200 e peça 4, peça 4-189) , com exceção das despesas acatadas pelo SPPE e discriminadas conforme item 8-"a" da instrução de citação do TCU;
b) Dispositivo infringido: Constituição Federal (art. 70, parágrafo único) , Lei 8.443/1992 (art. 8º) , art. 66 do Decreto 93.872/1986, art. 93 do Decreto-lei 200/1967, Lei 8.666/1993, no que couber, Portaria MTE 991/2008, Termo do Plano de Implementação do Projovem Trabalhador - Juventude Cidadão;	
c) Valor do débito: 
	Valor original R$
	Data da Ocorrência

	42.207,38
	29/10/2010

12.	Em cumprimento ao Despacho do Ministro-Relator (peça 15) , foi efetuada a citação dos responsáveis, nos moldes adiante:
12.1	Sr. Edson Luiz de Oliveira - promovida a citação do responsável, na forma a seguir:
a) Ofício 0627/2017-TCU/Secex-PA (peça 16) , de 18/4/2017, devolvido com motivo "recusado", conforme AR (peça 21) ;
b) Ofício 0995/2017-TCU/Secex-PA, 31/5/2017 (peça 24) , devolvido, com o motivo "mudou-se", conforme AR (peças 29 e 30) ;
c) Ofício 0996/2017-TCU/SECEX-PA, de 31/5/2017 (peça 25) , para o endereço de empresa da qual ele é sócio (peça 22) , devolvido com o motivo "não existe o número (peça 31) ;
d) Ofícios 1449/2017-TCU/Secex-PA e 1450/2017-TCU/SECEX-PA, de 21/7/201721/7/2017 (peças 37 e 38) , para o endereço encontrado na lista de declaração de patrimônio (Eleições 2016) (peças 34 e 35) , devolvido com o motivo "não "existe no número" e "endereço insuficiente" (peças 42 a 45) ;
 e) Edital, em 11/9/2017 (peça 51) , após o insucesso das tentativas supra;
12.2	Instituto Nacional de Desenvolvimento Profissional (IDP) - promovida a citação do responsável, na forma a seguir:
a) Ofício 0628/2017-TCU/Secex-PA (peça 17) , de 18/4/2017, recebido por Reginaldo, em 3/5/2017, conforme AR (peça 18) , posteriormente devolvido, com o motivo "mudou-se" (peça 19) ;
b) Ofício 0915/2017-TCU/SECEX-PA, de 24/5/2017 (peça 23) , para o endereço do Presidente da entidade (peça 20) , devolvido com o motivo "mudou-se" (peça 26) ;
c) Ofício 1270/2017-TCU/SECEX-PA, de 27/6/2017 (peça 32) , encaminhado para o endereço de sócio diretor (peça 28) , devolvido com o motivo "ausente" após 3 tentativas de entrega (peça 39 e 41) ;
d) Ofício 1271/2017-TCU/SECEX-PA, de 27/6/2017 (peça 33) , enviado para o endereço de sócia diretora (peça 28) , devolvido com o motivo "mudou-se" (peça 36 e 40) ;
e) Ofício 1516/2017-TCU/SECEX-PA, de 18/8/2017 (peça 46) , para endereço de sócio diretor, devolvido (peça 50) ;
f) Ofício 1955/2017-TCU/SECEX-PA, de 17/10/2017 (peça 53) , recebido em 8/11/2017 por Jones Ramos, conforme AR (peça 54) ;
g) Edital, em 20/5/2019 (peça 59) , após o insucesso das tentativas supra. 
13.	Transcorrido o prazo regimental, os responsáveis permaneceram silentes, devendo ser considerados revéis, nos termos do art. 12, §3º, da Lei 8.443/1992.
ANÁLISE DOS PRESSUPOSTOS DE PROCEDIBILIDADE DA IN/TCU 71/2012
Prejuízo ao Contraditório e Ampla Defesa
14.	Verifica-se que não houve o transcurso de mais de dez anos desde o fato gerador sem que tenha havido a notificação do responsável pela autoridade administrativa federal competente (art. 6º, inciso II, c/c art. 19, da IN/TCU 71/2012, modificada pela IN/TCU 76/2016) , uma vez que o fato gerador das irregularidades sancionadas ocorreu em 20/5/2010, 29/5/2010, 5/11/2010 e 30/11/2010, e o responsável foi notificado sobre as irregularidades, pela autoridade administrativa competente, conforme abaixo:
14.1	Edson Luiz de Oliveira: por meio dos Ofícios 5203/CGCC/SPPE/MTE e 5204/CGCC/SPPE/MTE, de 13/10/2014 (peça 2, p. 91-92, 96-97) , recebidos em 21/10/2014, conforme AR (peça 2, p. 95 e 100) ;
15.	O Instituto Nacional de Desenvolvimento Profissional -IDP: não foi responsabilizado na fase interna da TCE. Contudo, nos itens 10.2 ao 10.6 da instrução de peça 12, o auditor do feito avaliou que não estava prescrito o prazo para a entidade executora manter a guarda dos documentos comprobatórios da execução das ações de qualificação dos jovens, incluindo a instituição na relação processual como responsável solidário. Além disso, não se passaram dez anos da ocorrência das irregularidades.
Valor de Constituição da TCE 	
16.	Verifica-se, ainda, que o valor atualizado do débito apurado (sem juros) , em 1º/1/2017, é de R$ 1.247.260,06 portanto, superior ao limite mínimo de R$ 100.000,00, na forma estabelecida conforme os arts. 6º, inciso I, e 19, da IN/TCU 71/2012, modificada pela IN/TCU 76/2016. 
OUTROS DÉBITOS NOS SISTEMAS DO TCU COM O MESMO RESPONSÁVEL
17.	Informa-se que foi encontrado débito imputável ao responsável em outros processos em tramitação no Tribunal:
	Responsável
	Processos

	Edson Luiz de Oliveira
	TC Processo 032.661/2017-7 (TCE, Contas Irregulares-Acórdão 1848/2019-TCU-Primeira Câmara, débito original R$ 524.746,91, multa no valor de R$100.00,00 - em comunicação) ;
TC Processo 019.689/2017-9 (TCE, proposta de arquivamento - no Gabinete do Min. Augusto Sherman Cavalcante) ;
TC Processo 007.107/2018-8  (TCE, Contas Irregulares-Acórdão 3221/2019-TCU-Primeira Câmara, débito original R$ 498.734,45, multa no valor de R$100.00,00 - em comunicação) , 
TC Processo 015.990/2018-4 (TCE, instruído no mérito, proposta de débito R$ 419.280,00 - aguardando minuta do MP) ;
 TC Processo 000.639/2018-4 (TCE, instruído no mérito, proposta de débito R$ 930.016,15 - aguardando minuta do MP) ;
TC 000.681/218-0 (TCE, instruído no mérito, proposta de débito R$ 799.924,95. MP propôs diligência - aguardando instrução - Secex/TCE/D3) 

18.	A tomada de contas especial está, assim, devidamente constituída e em condição de ser instruída.
EXAME TÉCNICO
Da validade das notificações:
19.	Preliminarmente, cumpre tecer breves considerações sobre a forma como são realizadas as comunicações processuais no TCU. A esse respeito, destacam-se o art. 179, do Regimento Interno do TCU (Resolução 155, de 4/12/2002) e o art. 4º, inciso III, § 1º, da Resolução TCU 170, de 30 de junho de 2004, in verbis:
Art. 179. A citação, a audiência ou a notificação, bem como a comunicação de diligência, farse-ão:
I - mediante ciência da parte, efetivada por servidor designado, por meio eletrônico, fac-símile, telegrama ou qualquer outra forma, desde que fique confirmada inequivocamente a entrega da comunicação ao destinatário;
II - mediante carta registrada, com aviso de recebimento que comprove a entrega no endereço do destinatário;
III - por edital publicado no Diário Oficial da União, quando o seu destinatário não for localizado
 (...) 
Art. 3º As comunicações serão dirigidas ao responsável, ou ao interessado, ou ao dirigente de órgão ou entidade, ou ao representante legal ou ao procurador constituído nos autos, com poderes expressos no mandato para esse fim, por meio de:
I - correio eletrônico, fac-símile ou telegrama;
II - servidor designado;
III - carta registrada, com aviso de recebimento;
IV - edital publicado no Diário Oficial da União, quando o seu destinatário não for localizado, nas hipóteses em que seja necessário o exercício de defesa.
Art. 4º. Consideram-se entregues as comunicações:
I - efetivadas conforme disposto nos incisos I e II do artigo anterior, mediante confirmação da ciência do destinatário;
II - realizadas na forma prevista no inciso III do artigo anterior, com o retorno do aviso de recebimento, entregue comprovadamente no endereço do destinatário;
III - na data de publicação do edital no Diário Oficial da União, quando realizadas na forma prevista no inciso IV do artigo anterior.
§ 1º O endereço do destinatário deverá ser previamente confirmado mediante consulta aos sistemas disponíveis ao Tribunal ou a outros meios de informação, a qual deverá ser juntada ao respectivo processo.
 (...) 
20.	Bem se vê, portanto, que a validade da citação via postal não depende de que o aviso de recebimento seja assinado pelo próprio destinatário da comunicação, o que dispensa, no caso em tela, a entrega do AR em "mãos próprias". A exigência da norma é no sentido de o Tribunal verificar se a correspondência foi entregue no endereço correto, residindo aqui a necessidade de certeza inequívoca. 
21.	Não é outra a orientação da jurisprudência do TCU, conforme se verifica dos julgados a seguir transcritos:
São válidas as comunicações processuais entregues, mediante carta registrada, no endereço correto do responsável, não havendo necessidade de que o recebimento seja feito por ele próprio (Acórdão 3648/2013-TCU-Segunda Câmara, Relator Ministro José Jorge) ;
É prescindível a entrega pessoal das comunicações pelo TCU, razão pela qual não há necessidade de que o aviso de recebimento seja assinado pelo próprio destinatário. Entregandose a correspondência no endereço correto do destinatário, presume-se o recebimento da citação. (Acórdão 1019/2008-TCU-Plenário, Relator Ministro Benjamin Zymler) ;
As comunicações do TCU, inclusive as citações, deverão ser realizadas mediante Aviso de Recebimento - AR, via Empresa Brasileira de Correios e Telégrafos, bastando para sua validade que se demonstre que a correspondência foi entregue no endereço correto. (Acórdão 1526/2007-TCU-Plenário, Relator Ministro Aroldo Cedraz) .
22.	A validade do critério de comunicação processual do TCU foi referendada pelo Supremo Tribunal Federal, nos termos do julgamento do MS-AgR 25.816/DF, por meio do qual se afirmou a desnecessidade da ciência pessoal do interessado, entendendo-se suficiente a comprovação da entrega do "AR" no endereço do destinatário:
EMENTA: AGRAVO REGIMENTAL. MANDADO DE SEGURANÇA. DESNECESSIDADE DE INTIMAÇÃO PESSOAL DAS DECISÕES DO TRIBUNAL DE CONTAS DA UNIÃO. ART. 179 DO REGIMENTO INTERNO DO TCU. INTIMAÇÃO DO ATO IMPUGNADO POR CARTA REGISTRADA, INICIADO O PRAZO DO ART. 18 DA LEI nº 1.533/51 DA DATA CONSTANTE DO AVISO DE RECEBIMENTO. DECADÊNCIA RECONHECIDA. AGRAVO IMPROVIDO.
O envio de carta registrada com aviso de recebimento está expressamente enumerado entre os meios de comunicação de que dispõe o Tribunal de Contas da União para proceder às suas intimações.
O inciso II do art. 179 do Regimento Interno do TCU é claro ao exigir apenas a comprovação da entrega no endereço do destinatário, bastando o aviso de recebimento simples. 
23.	No caso vertente, a citação dos responsáveis se deu em endereço proveniente de pesquisa de endereços realizada pelo TCU à base de dados do Sistema CPF, bem como em outros endereços (vide parágrafo décimo segundo) . Contudo, diante do insucesso na obtenção da ciência, as citações foram realizadas mediante publicação de edital no Diário Oficial da União - DOU.
24.	Nos processos do TCU, a revelia não leva à presunção de que seriam verdadeiras todas as imputações levantadas contra os responsáveis, diferentemente do que ocorre no processo civil, em que a revelia do réu opera a presunção da verdade dos fatos narrados pelo autor. Dessa forma, a avaliação da responsabilidade do agente não pode prescindir da prova existente no processo ou para ele carreada. 
25.	Ao não apresentar sua defesa, os responsáveis deixaram de produzir prova da regular aplicação dos recursos sob sua responsabilidade, em afronta às normas que impõem aos gestores públicos a obrigação legal de, sempre que demandados pelos órgãos de controle, apresentar os documentos que demonstrem a correta utilização das verbas públicas, a exemplo do contido no art. 93, do DecretoLei 200/1967: "Quem quer que utilize dinheiros públicos terá de justificar seu bom e regular emprego na conformidade das leis, regulamentos e normas emanadas das autoridades administrativas competentes." 
26.	Mesmo as alegações de defesa não sendo apresentadas, considerando o princípio da verdade real que rege esta Corte, procurou-se buscar, em manifestações do responsável na fase interna desta Tomada de Contas Especial, se havia algum argumento que pudesse ser aproveitado a seu favor. 
27.	O Sr. Edson Luiz de Oliveira apresentou as justificativas e documentação subsidiária encontradas na peça 2, p. 134-200, contudo, não foram suficientes para sanar as irregularidades e afastar o débito, tendo em vista que, em suma, consistiu no envio de cópias de documentos contábeis e notas fiscais, em afirmar que a contratação dos fornecedores/prestadores de serviços foi precedida de licitação e de que descontou e recolheu o ISSQN dos pagamentos efetuados ao Instituto Nacional de Desenvolvimento Profissional (IDP) . Tais argumentos foram, inclusive, analisados pelo GETCE e não acatados (peça 5, p. 9-10) .	
PRESCRIÇÃO DA PRETENSÃO PUNITIVA
28.	Vale ressaltar que a pretensão punitiva, conforme Acórdão 1441/2016-TCU-Plenário, Relator Ministro Benjamin Zymler, que uniformizou a jurisprudência acerca dessa questão, subordinase ao prazo geral de prescrição indicado no art. 205, do Código Civil, que é de dez anos, contado da data de ocorrência da irregularidade sancionada, nos termos do art. 189, do Código Civil, sendo este prazo interrompido pelo ato que ordenar a citação, a audiência ou a oitiva do responsável.
29.	No caso em exame, não ocorreu a prescrição, uma vez que a irregularidade sancionada ocorreu em nas datas de 20/5/2010, 29/5/2010, 5/11/2010 e 30/11/2010, e o ato de ordenação da citação ocorreu em 12/4/2017 (peça 15) .
30.	Em se tratando de processo em que a parte interessada não se manifestou acerca das irregularidades imputadas, não há elementos para que se possa efetivamente aferir e reconhecer a ocorrência de boa-fé na conduta do responsável, podendo este Tribunal, desde logo, proferir o julgamento de mérito pela irregularidade das contas, conforme os termos dos §§ 2º e 6º do art. 202 do Regimento Interno do TCU (Acórdão 2064/2011-TCU-Primeira Câmara, relator Ministro Ubiratan Aguiar; Acórdão 6182/2011-TCU-Primeira Câmara, relator Ministro Weber de Oliveira; Acórdão 4072/2010-TCU-Primeira Câmara, relator Ministro Valmir Campelo; Acórdão 1189/2009-TCU-Primeira Câmara, relator Ministro Marcos Bemquerer; e Acórdão 731/2008-TCU-Plenário, relator Ministro Aroldo Cedraz) .
31.	Dessa forma, os responsáveis devem ser considerados revéis, nos termos do art. 12, §3º, da Lei 8.443/1992, devendo as contas serem julgadas irregulares, condenando-o ao débito apurado e aplicando-lhe a multa prevista no art. 57, da Lei 8.443/1992. 
CONCLUSÃO
32.	Em face da análise promovida na seção "Exame Técnico", verifica-se que os responsáveis não lograram comprovar a boa e regular aplicação dos recursos. E, instados a se manifestarem, optaram pelo silêncio, configurando a revelia, nos termos do § 3º, do art. 12, da Lei 8.443/1992.
33.	Vale ressaltar que a jurisprudência pacífica nesta Corte é no sentido da imprescritibilidade das ações de ressarcimento ao erário (Súmula TCU 282) . Dessa forma, identificado dano ao erário, devese instaurar e julgar o processo de tomada de contas especial para responsabilizar seus agentes causadores, respeitando o direito ao contraditório e à ampla defesa, independentemente de quando ocorreram os atos impugnados.
34.	Verifica-se também que não houve a prescrição da pretensão punitiva, conforme análise já realizada.
35.	Tendo em vista que não constam dos autos elementos que permitam reconhecer a boa-fé dos responsáveis, sugere-se que as suas contas sejam julgadas irregulares, nos termos do art. 202, § 6º, do RI/TCU, com a imputação do débito atualizado monetariamente e acrescido de juros de mora, nos termos do art. 202, §1º do RI/TCU, descontado o valor eventualmente recolhido, com a aplicação da multa prevista no art. 57, da Lei 8.443/1992.
36.	Por fim, como não houve elementos que pudessem modificar o entendimento acerca das irregularidades em apuração, mantém-se a matriz de responsabilização presente na peça 9.
PROPOSTA DE ENCAMINHAMENTO
37.	Diante do exposto, submetemos os autos à consideração superior, propondo ao Tribunal:
a) considerar revéis o Sr. Edson Luiz de Oliveira (CPF XXX.139.232-XX) , ex-prefeito municipal de Bragança/PA e o Instituto Nacional de Desenvolvimento Profissional - IDP (CNPJ 03.838.386/0001-01) , para todos os efeitos, dando-se prosseguimento ao processo, com fulcro no art. 12, § 3º, da Lei 8.443/1992; 
	b) julgar irregulares, nos termos dos arts. 1º, inciso I, 16, inciso III, alínea "c", da Lei 8.443/1992, c/c os arts. 19 e 23, inciso III, da mesma Lei, as contas do responsável Sr. Edson Luiz de Oliveira (CPF XXX.139.232-XX) , ex-prefeito municipal de Bragança/PA, ex-Prefeito, gestão 2009-2012, condenando-o individual e solidariamente com Instituto Nacional de Desenvolvimento Profissional - IDP (CNPJ 03.838.386/0001-01) ao pagamento das importâncias a seguir especificadas, atualizadas monetariamente e acrescidas dos juros de mora, calculadas a partir das datas discriminadas até a data da efetiva quitação do débito, fixando-lhe o prazo de quinze dias, para que comprove, perante o Tribunal, o recolhimento das referidas quantias ao Tesouro Nacional, nos termos do art. 23, inciso III, alínea "a", da citada lei, c/c o art. 214, inciso III, alínea a, do Regimento Interno;  
		Débito relacionado ao responsável Edson Luiz de Oliveira (CPF XXX.139.232-XX) 
	Valor original R$
	 Data da Ocorrência

	42.207,38
	29/10/2010

 Valor atualizado do débito (com juros) , em 2/9/2019: R$ 70.545,41
Débito relacionado ao responsável Edson Luiz de Oliveira (CPF XXX.139.232-XX) , em solidariedade com o Instituto Nacional de Desenvolvimento Profissional - IDP (CNPJ 03.838.386/0001-01) 
	Valor original R$
	 Data da Ocorrência

	340.000,00
	20/5/2010

	380.000,00
	5/11/2010

	54.200,00
	30/11/2010

 aplicar individualmente ao Sr. Edson Luiz de Oliveira (CPF XXX.139.232-XX) , ex-prefeito municipal de Bragança (PA) , e ao Instituto Nacional de Desenvolvimento Profissional - IDP (CNPJ 03.838.386/0001-01) , a multa prevista no art. 57, da Lei 8.443/1992, c/c o art. 267, do RI/TCU, fixando-lhe o prazo de quinze dias, a contar da notificação, para que comprove, perante o Tribunal (art. 214, inciso III, alínea a, do Regimento Interno do TCU) , o recolhimento da dívida aos cofres do Tesouro Nacional, atualizada monetariamente desde a data do acórdão que vier a ser proferido por este Tribunal até a do efetivo recolhimento, se paga após o vencimento, na forma da legislação em vigor;
d) autorizar, desde logo, a cobrança judicial das dívidas, caso não atendida a notificação, na forma do disposto no art. 28, inciso II, da Lei 8.443/1992;
e) autorizar também, desde logo, se requerido, com fundamento no art. 28, inciso I, da Lei 8.443/1992, c/c o art. 217, §§ 1º e 2º, do Regimento Interno, o parcelamento das dívidas em até 36 parcelas, incidindo, sobre cada parcela, corrigida monetariamente, os correspondentes acréscimos legais, fixando-lhe o prazo de quinze dias, a contar do recebimento da notificação, para comprovar, perante o Tribunal, o recolhimento da primeira parcela, e de trinta dias, a contar da parcela anterior, para comprovar o recolhimento das demais parcelas, devendo incidir, sobre cada valor mensal, atualizado monetariamente, os juros de mora devidos, no caso do débito, na forma prevista na legislação em vigor, alertando o responsável de que a falta de comprovação do recolhimento de qualquer parcela importará o vencimento antecipado do saldo devedor, nos termos do § 2º do art. 217 do Regimento Interno deste Tribunal; 
f) enviar cópia do Acórdão a ser prolatado, bem como do Relatório e do Voto que o fundamentarem à Procuradoria da República no Estado do Pará, nos termos do § 3º do art. 16 da Lei 8.443/1992, c/c o § 7º do art. 209 do Regimento Interno do TCU, para adoção das medidas cabíveis; e
g) enviar cópia do Acórdão que vier a ser proferido à Secretaria de Políticas Públicas de Emprego do Ministério da Economia - SPPE/ME, e aos responsáveis, para ciência, informando que a presente deliberação, acompanhada do Relatório e do Voto que a fundamenta, está disponível para a consulta no endereço www.tcu.gov.br/acordaos, além de esclarecer que, caso requerido, o TCU poderá fornecer sem custos as correspondentes cópias, de forma impressa.
PARECER DO MINISTÉRIO PÚBLICO
O Ministério Público, à peça 63, manifesta-se parcialmente de acordo com a proposta de encaminhamento alvitrada pela unidade técnica. Opinou por que o nome do Instituto Nacional de Desenvolvimento Profissional (IDP) seja excluído do dispositivo que a unidade técnica minutou. Registrou:
Concluímos, todavia, pela impossibilidade de responsabilizar a empresa contratada por falhas na prestação de contas do acordo firmado entre o então Ministério do Trabalho e Previdência Social (MTPS) e o Município de Bragança/PA. Verificando-se relação contratual entre a executora e o município convenente, não há de se falar em munus público por parte da empresa, mas tão somente de obrigações contratuais assumidas, as quais incluíam:
9.1.17 - Manter arquivados pelo prazo de 05 (cinco) anos, contados da data do último pagamento, os registros contábeis referentes à execução do objeto do Contrato bem como, os documentos originais: ficha de inscrição, lista de freqüência, com assinatura daria dos alunos, diário de classe, recibo de vale transporte e alimentação (quando for o caso) e do material didático;
Considerando que a data do último pagamento recaiu em 30/11/2010 (cf. peça 60, p. 4) , entendemos que a obrigação de manter arquivada a documentação ora exigida se estendeu até 30/11/2015. Observamos, assim, que ao tempo em que fora ordenada a citação da empresa (i.e. em 12/4/2017, cf. peça 15) , não mais se afigurava exigível o fornecimento dos documentos requisitados.
Sequer é viável argumentar que a empresa teria se beneficiado de desvio ou desfalque de recursos públicos, porquanto as falhas em prestação de contas ensejam a presunção de dano contra quem as deveria ter prestado corretamente - não tendo havido, no presente caso, notícia ou indício de superfaturamento, fraude, ou qualquer ilícito de que tenha participado a contratada, ou que dele tenha se beneficiado.
 
É o Relatório.

não há

Procurador Rodrigo Medeiros de Lima.

TOMADA DE CONTAS ESPECIAL. PLANO DE IMPLEMENTAÇÃO DO PROJOVEM TRABALHADOR - JUVENTUDE CIDADÃ. AUSÊNCIA DE COMPROVAÇÃO DA BOA E REGULAR UTILIZAÇAO DOS RECURSOS TRANSFERIDOS. REVELIA. EXCLUSÃO DO NOME DE UM DOS RESPONSÁVEIS. CONTAS IRREGULARES. DÉBITO. MULTA.

TOMADA DE CONTAS ESPECIAL (TCE)

Secretaria de Controle Externo de Tomada de Contas Especial (SecexTCE).

Atuo força do art. 152 do Regimento Interno.
Nesta tomada de contas especial, verificou-se a ausência de comprovação da boa e regular aplicação de recursos federais recebidos pelo Município de Bragança (PA) , por força do Plano de Implementação do Projovem Trabalhador - Juventude Cidadã n. 46958.001020/2009-36, acordo que firmou com o Ministério do Trabalho e Emprego, com vigência entre 18/12/2009 e 18/06/2011. O débito monta a R$ 816.407,3.  Vejamos.
O prefeito à época dos fatos, o Sr. Edson Luiz de Oliveira e o Instituto Nacional de Desenvolvimento Profissional (IDP) , organização contratada para a execução do objeto, foram citados pelo débito, em razão das seguintes condutas (peça 12, p. 8) :
0. Condutas atribuídas ao ex-prefeito e ao Instituto Nacional de Desenvolvimento Profissional:
a.1) Conduta irregular 1: não comprovação da boa e regular aplicação dos recursos públicos federais, pela não apresentação na prestação de contas de documentação que comprovasse a efetiva realização dos cursos de capacitação sócio-econômica no âmbito da execução do Plano de Implementação do Projovem Trabalhador - Juventude Cidadã em Bragança (PA) , tais como fichas de inscrição dos treinandos, lista de frequência com assinatura diária dos alunos, diário de classe, recibo de vale transporte e alimentação (quando for o caso) e recibo de entrega do material pedagógico dos cursos ministrados aos jovens, documentos estes elencados na Cláusula IX-item 9.1.17 do Contrato Administrativo PMB 015/2010 e apontados pela Nota Técnica SPPE 645/2014 e Relatório 4/2016 do Tomador de Contas da SPPE como liames para comprovação do nexo causal entre esses gastos e os recursos federais repassados, causando a impugnação parcial das despesas efetuadas na execução daquele contrato firmado entre os responsáveis mencionados no item 17-I desta instrução do TCU;
[...]
c) Valor do débito: 	
	Valor original R$
	 Data da Ocorrência

	340.000,00
	20/5/2010

	380.000,00
	5/11/2010

	54.200,00
	30/11/2010

0. Conduta atribuída ao ex-prefeito:
a.2) Conduta irregular 2: não comprovação da boa e regular aplicação dos recursos públicos federais, pela execução de despesas não previstas no Plano de Aplicação, campo natureza da despesa "Despesa  de Gestão de Apoio" e campo "MTE"  (peça 1, p. 77) , do Plano de Implementação do Projovem Trabalhador ou as despesas já haviam sido satisfeitas com o valor da contrapartida a cargo do Ente Executor, referindo-se aos documentos fiscais e de demais despesas (diárias, passagens, etc.) apresentadas pelo responsável em 20/11/2015 (peça 2, p 134-200, peça 3, p. 3-200 e peça 4, peça 4-189) , com exceção das despesas acatadas pelo SPPE e discriminadas conforme item 8-"a" da instrução de citação do TCU;
[...]

c) Valor do débito: 
	Valor original R$
	 Data da Ocorrência

	42.207,38
	29/10/2010

Diante da revelia dos responsáveis, que deixaram de fornecer elementos que infirmassem as evidências constantes dos autos, a Secretaria de Controle Externo de Tomada de Contas Especial (SecexTCE) propôs julgar irregulares as contas dos responsáveis, com a cobrança do débito mencionado e da multa prevista no art. 57 da Lei nº  8.443, de 1992.
O Ministério Público manifestou-se parcialmente de acordo com a proposta. Dissentiu da responsabilização do IDP. Argumentou que não era possível responsabilizar a empresa por falhas na prestação de contas do acordo firmado entre o ministério e o município. Não seria atribuível múnus público à empresa, cujas obrigações somente incluíam a manutenção de determinados registros contábeis e documentos pelo prazo de cinco anos, contados da data do último pagamento, referentes à execução do objeto. Tal obrigação havia-se exaurido antes da data em que a empresa foi citada. Além disso, não haveria evidência de benefício indevido à empresa, de desvio ou de desfalque de recursos públicos, de superfaturamento, de fraude ou de qualquer ilícito de que tenha participado.
Acolho a proposta, com o reparo expresso pelo Ministério Público, tomando as análises, no que cabem, como razão para decidir, sem prejuízo de tecer as considerações que se seguem.
0. De fato, a responsabilidade assumida pela empresa não se confunde com a responsabilidade assumida pelo gestor. 
0. Este era responsável pela administração de recursos federais descentralizados, e, nessa condição, é alcançado pelo controle do TCU. Ou seja, com a assinatura do termo que formalizou o repasse do recurso público descentralizado, o gestor se sujeitou a prestar contas, na condição mencionada na primeira parte do comando do inciso II do art. 71 da Constituição, que transcrevo. Já a empresa, esta apenas responderia por eventualmente ter dado causa a irregularidade de que resultassem prejuízo ao erário público, conforme mencionado na segunda parte do mesmo inciso. 
Art. 71. O controle externo, a cargo do Congresso Nacional, será exercido com o auxílio do Tribunal de Contas da União, ao qual compete:
[...]
II - julgar as contas dos administradores e demais responsáveis por dinheiros, bens e valores públicos da administração direta e indireta, incluídas as fundações e sociedades instituídas e mantidas pelo Poder Público federal, e as contas daqueles que derem causa a perda, extravio ou outra irregularidade de que resulte prejuízo ao erário público;
0. Assim, a empresa responderia apenas se estivesse comprovado nos autos nexo causal entre sua conduta e os prejuízos verificados. Como não mais existe a obrigação de a empresa guardar os documentos comprobatório do cumprimento do objeto, conforme mencionado pelo Ministério Público, sua obrigação de cumprir o contrato que assinou presume-se cumprida. Neste caso, seria necessária a demonstração inequívoca da inadimplência por parte da empresa para atribuir-lhe qualquer responsabilidade, respeitado o direito ao contraditório e a ampla defesa, o que não há nos autos. Por isso, seu nome deve ser excluído do rol de responsáveis.
Face ao exposto, Voto por que o Tribunal adote o Acórdão que ora submeto à consideração deste Colegiado.
TCU, Sala das Sessões, em 25 de maio de 2021.
RAIMUNDO CARREIRO 
Relator